【裁判字號】    89,重訴,857
【裁判日期】    900731
【裁判案由】    確認贈與無效等
【裁判全文】
臺灣高雄地方法院民事判決  八十九年度重訴字第八五七號
    原      告  高新商業銀行股份有限公司
    法定代理人  甲○○
    被      告  丙○○
                乙○○○
右當事人間確認贈與關係不存在等事件，本院判決如左：
    主    文
原告之訴駁回。
訴訟費用由原告負擔。
    事    實
甲、原告方面：
壹、聲明：
  一、先位之訴部分：
  （一）確認被告丙○○、乙○○○間就坐落高雄市○○區○○段四二九地號，地目
        建，面積三０二平方公尺，權利範圍為所有權全部之土地，於民國八十九年
        三月二十七日所為之贈與關係不存在。
  （二）被告乙○○○應將前開不動產，以高雄市政府地政處三民地政事務所於民國
        八十九年三月三十日以夫妻贈與為原因之所有權移轉登記應予以塗銷。
  （三）訴訟費用由被告連帶負擔。
  二、備位之訴部分：
  （一）被告丙○○、乙○○○間就坐落高雄市○○區○○段四二九地號，地目建，
        面積三０二平方公尺，權利範圍為所有權全部之土地，於民國八十九年三月
        二十七日所為之贈與行為，及民國八十九年三月三十日之所有權移轉登記行
        為，應予撤銷。。
  （二）被告乙○○○應將前開不動產，以高雄市政府地政處三民地政事務所於民國
        八十九年三月三十日以夫妻贈與為原因之所有權移轉登記應予以塗銷
  （三）訴訟費用由被告連帶負擔。
貳、陳述：
  一、先位之訴部分：
  （一）訴外人鐘麗輝於七十九年及八十年間，邀同被告丙○○為連帶保證人，向原
        告借款八筆總計新台幣（下同）七千萬元，惟訴外人鐘麗輝自八十八年十二
        月九日起即未按期繳息，依約借款債務均視為全部到期，被告丙○○應負連
        帶清償責任，詎被告丙○○為脫免負連帶保證人之責任，竟與其妻即被告乙
        ○○○基於通謀虛偽意思表示，將其名下所有坐落高雄市○○區○○段四二
        九地號之土地（以下簡稱系爭土地），於八十九年三月二十七日以夫妻贈與
        為原因，並於同年月三十日辦理移轉所有權登記予被告乙○○○。
  （二）按確認法律關係之訴，非原告有即受確認判決之法律上利益者，不得提起之
        ；又表意人與相對人通謀而為虛偽意思表示者，其意思表示無效，民事訴訟
        法第二百四十七條、民法第八十七條第一項前段分別定有明文。所謂即受確
        認判決之法律上利益，係指因法律關係之存否不明確，致原告在私法上之地
        位有受侵害之危險，而此項危險得以對於被告之確認判決除去之者而言，故
        確認法律關係成立或不成立之訴，苟具備前開要件，即得謂有即受確認判決
        之法律上利益，縱其所求確認者為他人間之法律關係，亦非不得提起，最高
        法院四十二年台上字第一０三一號判例著有明文可參。查被告丙○○為訴外
        人鐘麗輝擔任向原告借款之連帶保證人而成為原告之債務人，今被告丙○○
        意圖避免其名下系爭土地被原告強制執行，竟與其妻子即被告乙○○○通謀
        而為虛偽意思表示，將系爭土地假贈與並移轉登記予被告乙○○○，使原告
        不能就原屬被告丙○○所有之土地強制執行以保全債權，是原告有提起本件
        確認訴訟以除去上開權利虛偽移轉狀態之利益。次查被告丙○○意圖避免其
        名下系爭土地被原告強制執行，竟與被告乙○○○通謀，將其所有之系爭土
        地虛偽無償贈與，影響原告之債權至巨，彼等間通謀虛偽所為之贈與行為及
        移轉行為依前開法律規定均屬無效，原告爰依法訴請確認該贈與關係不存在
        。
  （三）次按債務人怠於行使其權利時，債權人因保全債權，得以自己之名義，行使
        其權利，民法第二百四十二條亦有明文，查被告間就系爭土地所為之通謀虛
        偽贈與行為及移轉所有權之行為均無效，已如前述，則系爭土地仍應屬於被
        告丙○○所有，原告爰代位被告丙○○訴請被告乙○○○塗銷系爭土地所有
        權之移轉登記。
  二、備位之訴部分：退步而言，茍鈞院認為被告間之贈與行為有效，然被告丙○○
      將所有系爭土地無償贈與被告乙○○○，被告間之贈與行為顯有害及原告之債
      權，原告爰依民法第二百四十四條規定，訴請撤銷上開被告間之贈與行為及移
      轉所有權之行為，並代位被告丙○○請求被告乙○○○塗銷該所有權移轉登記
      。
  三、對於被告抗辯所為之陳述：
  （一）訴外人鐘麗輝向原告借款七千萬元，並邀被告丙○○為該抵押借款之連帶保
        証人。自八十八年十二月九日起鐘麗輝即未依約繳息，迄至原告提起本件訴
        訟之日止（即八十九年九月二十二日），訴外人鐘麗輝積欠本金部分計七千
        萬元、利息部分計三百七十八萬零八十九元、違約金部分計一百七十七萬零
        六十五元，共計七千三百九十五萬七千一百五十四元尚未清償。訴外人鐘麗
        輝固然有提供兩筆土地及其上建物為抵押物，即提供其所有坐落高雄市○○
        區○○段四九七之四地號土地及其地上建物、建號：三五八八號、門牌號碼
        為高雄市○○區○○路一七二巷十五號三層樓房一棟，暨同段四九七之十一
        地號土地及其地上建物、建號：三五八九號、門牌號碼為高雄市○○區○○
        路一七二巷十三號三層樓房壹棟為擔保，惟前兩筆土地、建物經鑑定結果僅
        有七千零四十五萬五千四百六十元之價值，而拍賣上開上地所應繳納之土地
        增值稅高達四千零九十七萬一千六百九十三元，因此，上開抵押物之之鑑估
        價值扣除土地增值稅後，僅剩三千萬餘元，顯然不足清償本件鐘麗輝對原告
        之七千三百餘萬元借款債務。
  （二）原告聲請假扣押時係基於提供擔保金之考慮，而請求在六百萬元之範圍內假
        扣押，並無自認僅六百萬元未受償之意，被告容有誤會。又本件原告雖尚未
        依法實行抵押權，聲請拍賣抵押物受償，惟此乃係因訴外人鐘麗輝一再要求
        給其時間自行找買主出售所致，原告並無任何怠於行使權利之情。且縱原告
        聲請拍賣抵押物，因抵押物之鑑估價值扣除土地增值稅後僅剩三千萬餘元，
        原告仍有四千萬餘元之債權未能受償，至系爭土地因不符合土地稅法第三十
        四條第一、二項第六款關於以自用住宅稅率計算土地增值稅之規定，應係依
        一般稅率計算，是被告徒以原告未行使拍賣抵押物求償，則抵押物價值未能
        証明，且前開抵押之土地可適用自用住宅稅率計算土地增值稅云云以資抗辯
        ，顯係無理由。
  （三）查原告對被告之三件假扣押土地之價值，以估價扣除土地增值稅後，僅有八
        百八十六萬一千八百二十三元，況上開土地多為水、巷道或遭他人占用，市
        場經濟價值低於公告現值，將來原告聲請拍賣上開土地將面臨乏人問津之狀
        況已可預料，是原告之債權要從拍賣上開假扣押之土地求償，幾無可能。訴
        外人鐘麗輝自八十八年十二月九日起未按期繳息，原告公司即一再打電話催
        告鐘麗輝及其連帶保証人即被告丙○○繳息，是被告丙○○於八十八年十二
        月上旬即已知悉訴外人鐘麗輝發生繳息不正常之情況，其依法應負連帶保証
        責任，嗣原告於八十八年二月三日向鈞院聲請對鐘麗輝及丙○○二人核發支
        付命令，經鈞院核發八十八年度促字第一一０八一號支付命令在案，惟該命
        本就金額有誤，嗣經更正，被告丙○○更不能推諉不知其將負連帶保証人責
        任，詎被告丙○○意圖避免共名下財產被原告強制執行，竟與其妻通謀，於
        八十九年三月二十七日將本件土地虛偽贈與其妻即被告乙○○○，彼時適巧
        係原告請求被告丙○○負保証人責任之際，若謂其贈與行為並非惡意脫產，
        孰能置信？
  （四）訴外人中興銀行現查封訴外人鐘麗輝所有座落高雄市○○區○○段六一七、
        六一八、，六一九號三筆土地，原告已聲明參與分配在案，被告自承土地公
        告現值計六百二十萬三千一百元，經原告計算土地增值稅為三百六十五萬三
        千七百元，則上開土地總價值扣除土地增值稅後僅剩二百五十四萬六千四百
        元，被告又自承訴外人鐘麗輝尚欠訴外人中興銀行三百萬餘元（實達七百八
        十三萬餘元），顯見上開土地拍賣後至多僅夠清償中興銀行之債務，原告縱
        參與分配亦幾無受償機會甚明。
  （五）查被告丙○○所有土地計有二十六筆，其中二十一筆已為原告以鈞院八十九
        年執字第二二五四、二二五五、二二五六等三案假扣押在案，被告其餘土地
        如下：１前金區○○段九三號２前金區○○段八一三之一號３前鎮區○○段
        二九三一號４大寮磚子瑤段九四九號、５大寮磚子瑤段九四九之三號、６大
        寮磚子瑤段九五０號、７大寮磚子瑤段九五０之二號、８大寮磚子瑤段九八
        一之二號多係無價值土地，總計上開上地之價值僅有七十六萬餘元。又被告
        丙○○於五十三年九月廿五日因贈與取得系爭博孝段四二九號土地，歷經三
        十多年均未處分，竟於八十八年十二月九日原告通知其負保証責任之後，於
        八十九年三月廿七日將系爭土地贈與其妻即被告鏜黃春美，由其贈與時點，
        實足確認被告確係為脫免負保証人責任而處分財產，而系爭博孝段四二九號
        之土地價值（經扣除土地增值稅）約為七百萬餘元，被告丙○○就其擁有之
        二十六筆土地，獨將此筆有單獨所有權且甚具價值之土地無償贈與其妻，則
        其惡意脫產之行徑，彰彰甚明。
  三、證據：
      證物一：借據八份。
      證物二：土地及建築改良物抵押權設定契約書二份。
      證物三：前金區○○段四二九地號土地登記謄本一份。
      證物四：應繳利息明細一紙。
      證物五：鑑定報告書一份。
      證物六：三件假扣押土地之現值計算明細一紙、鳥松鄉○○段一００三、一０
              ０三之一、一００三之二地號、大寮鄉○○○段九三八地號、苓雅區
              ○○○段五九三之一、一一八四之一、一一八四之二、一一八四之三
              地號、前金區○○段九二、五二二、六四七、八０二、八一三、五七
              四、六０九、六一一地號、三民區○○段六之一地號、三民區○○段
              三三六、三六三、三六四、二六一地號土地登記謄本各一份。
      證物七：支付命令聲請狀一份。
      證物八：本院八十八年度促字第一一０八０號支付命令暨確定證明書各一份。
      證物九：歐亞公司出具土地增值稅計算方式表一紙。
      證物十：不動產鑑價及放款值核估標準一份。
      證物十一：前金區○○段六一七、六一八、六一九地號土地之土地增值稅計算
                式一紙。
      證物十二：財政部八十六年五月二十三日台財融第八六六二二八三一號函一份
                。
      證物十三：公司變更登記事項表一份、戶籍謄本二份。
      證物十四：前金區○○段九三、八一三之一地號、前鎮區○○段二九三一地號
                、大寮鄉○○○段九四九、九四九之三、九五０、九五０之二、九
                八一之二地號土地登記謄本各一份及土地增值稅計算式一紙。
      證物十五：前金區○○段四二九地號土地登記簿一份。
      證物十六：強制執行聲請狀一份。
乙、被告方面：
  一、聲明：求為判決駁回原告先位及備位之訴。
  二、陳述：
  （一）依遺產及贈與稅法第二十條第一項及第六款規定配偶相互贈與之財產，不計
        入贈與總額，免徵贈與稅。被告係夫妻關孫，依法既得相互贈與財產，自無
        通謀而為虛偽意思表示可言。是被告丙○○將系爭土地於八十九年三月二十
        七日贈與妻即被告乙○○○，並於同年月三十日完成移轉登記，係屬合法有
        效。訴外人鐘麗輝於七十九年五月十八日及八十年六月十五日提供其所有坐
        落高雄市○○區○○段四九七之四地號及其地上建物、建號：三五八八、門
        牌號碼為高雄市○○區○○路一七二巷十五號三層樓房一棟，暨同段四九七
        之十一地號及其地上建物、建號: 三五八九、門牌號碼為高雄市○○區○○
        路一七二巷十三號三層樓房一棟為擔保，向原告申請抵押貸款，於七十九年
        五月十八日設定登記最高限額抵押權金額六千六百萬元及八十年六月十五日
        設定登記最高限額抵押權金額一千八百萬元後，向原告先後借款八筆，共計
        七千萬元，並邀被告丙○○為連帶保証人，訴外人鐘麗輝自八十八年十二月
        九日起末按期繳息，依契約約定，原告自得行使拍賣抵押物抵償。但原告迄
        未行使拍賣抵押物，則其抵押物之價值，是否超過借款債權七千萬元，即屬
        尚末能確定證明，惟據原告自認本件抵押物經鑑估價值為七千零四十五萬五
        千四百六十元，經扣除土地增值稅後，約尚有六百萬元無法受償，因原告現
        在尚未行使拍賣抵押物，仍無法証明其陳述為真實，復未拍賣三件假扣押土
        地，被告丙○○又有前金區○○段九三地號等八筆土地，原告未領取參與分
        配金額，是原告借款債權，是否未能獲得足額清償，尚未能證明，則原告未
        能證明其借款，確未能受足額清償之前，被告丙○○將系爭土地贈與被告乙
        ○○○，自無不可。
  （二）又原告為保全其貸款債權能全部受償，已聲請鈞院以八十九年度執全字第二
        二五四、二二五五、二二五六號裁定假扣押連帶保証人即被告丙○○其他不
        動產，以上三件假扣押案件，原告假扣押被告丙○○所有土地，以八十九年
        七月公告現值計算，總共為一千九百四十五萬五千二百七十七元，則縱認原
        告自認約尚有貸款六百萬元，無法受償，然原告已假扣押被告丙○○所有土
        地，其價值顯足以清償原告殘餘貸款六百萬餘元，足證原告之殘餘貸款六百
        萬元債權，並未受損害，是被告丙○○將系爭土地贈與被告乙○○○自非詐
        害行為，原告之主張並無理由。
  （三）訴外人鐘麗輝提供其所有擔保本件借款之二筆土地及二棟三層樓房之價值經
        歐亞不動產鑑定股份有限公司鑑定價值為七千零四十五萬五千四百六十元，
        其鑑價偏低，被告予以否認，蓋上開兩筆土地均為建地，鑑定公司誤為道路
        用地，且以土地公告現值評估為土地時價，又建物每坪鑑估為一萬九千元，
        均屬偏低，不正確又不合理，被告絕不同意。又該鑑定公司，估算上開二筆
        土地之一般土地增值稅為四千零九十七萬一千六百九十三元，被告有異議，
        其一般增值稅正確金額應係三千七百八十四萬二千二百六十三元，因該鑑定
        公司估算上述兩筆土地之一般土地增值稅，並未列出增值稅計算公式加以說
        明，況該二筆土地之自用住宅增值稅，僅有三百餘萬元，鑑定公司則未予估
        算，又不能以土地公告現值為拍賣底價，清償原告貸款，應提高土地公告現
        值成數，作為拍賣底價，以清償原告貸款債權，始為合理。
  （四）訴外人中興商業銀行股份有限公司於八十九年六月九日聲請鈞院以八十九年
        度執字第一九七二二號執行查封訴外人鐘麗輝所有坐落高雄市○○區○○段
        六一七、六一八、六一九地號三筆土地及其上建物，查該三筆土地合計九十
        三平方公尺、八十九年七月，公告土地現值每平方公尺均為六萬六千七百元
        ，土地公告現值計六百二十萬三千一百元，原告無意見，惟原告主張一般增
        值稅為三百七十一萬零一百四十二元，並不正確，被告否認之，其一般增值
        稅正確金額應為三百六十五萬三千七百元，扣除後餘額為二百五十四萬九千
        四百元，訴外人中興銀行於八十九年六月七日聲請強制執行時，訴外人鐘麗
        輝尚欠七百六十萬元之債務，為被告所不爭執，惟嗣後經其分期攤還本金、
        利息後，僅欠三百餘萬元，而原告如參與分配，尚可受償分配三百餘萬元。
  （五）訴外人鐘麗輝就本件借款提供前述之抵押物，經鑑價有七千多萬元以上，加
        上原告三件假扣押執行事件，假扣押被告丙○○所有土地依八十九年七月公
        告現值計算，為一千九百四十萬五千二百七十七元，再加上原告如就上開執
        行事件參與分配可獲受償三百餘萬元，總計九千二百四十萬五千二百七十七
        元，扣除自用住宅土地增值稅三百餘萬元，顯足以清償原告之七千三百餘萬
        元債權，而有剩餘款，被告丙○○將系爭土地贈與被告乙○○○絕非通謀虛
        偽意思表示行為，亦無害及原告之債權受償，自非詐害行為，是原告之請求
        並無理由。
  （六）被告丙○○所有未被原告假扣押之土地，包括：前金區○○段九三、八一三
        之一地號、前鎮區○○段二九三一地號、大寮磚子瑤段九四九、九四九之三
        、九五０、九五０之二、九八一之二地號等八筆土地，依八十九年七月公告
        現值計算，總計為四千七百八十萬五千四百七十六元，是原告主張扣除增值
        稅後，僅有七十六萬五千餘元可供清償云云，被告否認之。綜上，訴外人鐘
        麗輝提供擔保之不動產及被告丙○○所有之不動產，依八十九年七月公告現
        值算，扣除土地增值稅後，其剩餘金額在七千三百九十五萬七千一百五十四
        元以上，顯足清償本件借款債權，如提高公告現值成數，作為拍賣底價，更
        足獲受償，今原告未行使拍賣抵押物，亦未拍賣被告丙○○之三件假扣押土
        地及其他八筆土地之前不能證明原告無法完全獲償，則原告自不能主張被告
        間之贈與行為為通謀虛偽意思表示或詐害行為。
  三、證據：提出前金區○○段四九七之四、四九七之十一地號土地及其上同段三五
      八八、三五八九號建號建物、鳥松鄉○○段一００三、一００三之一、一００
      三之二地號、大寮鄉○○○段九三八地號、苓雅區○○○段五九三之一、一一
      八四之一、一一八四之二、一一八四之三地號、前金區○○段九二、五二二、
      六四七、八０二、八一三、五七四、六０九、六一一、六一七、六一八、六一
      九、六二五地號、三民區○○段六之一地號、三民區○○段三三六、三六三、
      三六四、二六一地號土地登記謄本各一份、本院八十九年度全字第、四０三二
      、四０三三、四０三四號裁定、本院執行處八十九年八月二十五日（八九）高
      貴民正八九執全字第二二五四、二二五五、二二五六號函、增值稅計算公式、
      財產價值一覽表各一份、假扣押聲請狀三份為證。
    理    由
一、原告先位之訴主張：訴外人鐘麗輝於七十九年及八十年間，邀同被告丙○○為連
    帶保證人，向原告借款八筆總計七千萬元，惟訴外人鐘麗輝自八十八年十二月九
    日起即未按期繳息，依約借款債務均視為全部到期，被告丙○○應負連帶清償責
    任，詎被告丙○○為脫免負連帶保證人之責任，竟與其妻即被告乙○○○基於通
    謀虛偽意思表示，將其名下所有坐落高雄市○○區○○段四二九地號之土地（以
    下簡稱系爭土地），於八十九年三月二十七日以夫妻贈與為原因，並於同年月三
    十日辦理移轉所有權登記予被告乙○○○。被告丙○○意圖避免其名下系爭土地
    被原告強制執行，竟與其妻子即被告乙○○○通謀而為虛偽意思表示，將系爭土
    地假贈與並移轉登記予被告乙○○○，使原告不能就原屬被告丙○○所有之土地
    強制執行以保全債權，影響原告之債權至鉅，彼等間通謀虛偽所為之贈與行為及
    移轉行為依前開法律規定均屬無效，原告爰依法訴請確認該贈與關係不存在，則
    系爭土地仍應屬於被告丙○○所有，原告爰代位被告丙○○訴請被告乙○○○塗
    銷系爭土地所有權之移轉登記。原告備位主張倘鈞院認為被告間之贈與行為有效
    ，然被告丙○○將所有系爭土地無償贈與被告乙○○○，被告間之贈與行為顯有
    害及原告之債權，爰依民法第二百四十四條規定，訴請撤銷上開被告間之贈與行
    為及移轉所有權之行為，並代位被告丙○○請求被告乙○○○塗銷該所有權移轉
    登記等語。
二、被告則以：依遺產及贈與稅法第二十條第一項及第六款規定，配偶相互贈與之財
    產，不計入贈與總額，免徵贈與稅。被告係夫妻關孫，依法既得相互贈與財產，
    自無通謀而為虛偽意思表示可言，被告丙○○將系爭土地於八十九年三月二十七
    日贈與妻即被告乙○○○，並於同年月三十日完成移轉登記，係屬合法有效。訴
    外人鐘麗輝於七十九年間邀同被告丙○○為連帶保証人向原告借款，並提供其所
    有之不動產分別設定最高限額抵押權金額六千六百萬元及一千八百萬元，共計八
    千四百萬元後，向原告先後借款八筆，惟訴外人鐘麗輝自八十八年十二月九日起
    末按期繳息，尚積欠本金、利息、違約金共計七千三百九十五萬七千一百五十四
    元，依契約約定，原告自得行使拍賣抵押物抵償。但原告迄未行使拍賣抵押物，
    則其抵押物之價值，是否超過借款債權七千萬元，即屬尚末能確定證明，惟據原
    告認為本件抵押物經鑑估價值為七千零四十五萬五千四百六十元，經扣除土地增
    值稅後，約尚有六百萬元無法受償，因原告現在尚未行使拍賣抵押物，仍無法証
    明其陳述為真實，復未拍賣三件假扣押土地，又被告丙○○尚有前金區○○段九
    三地號等八筆土地，原告未領取參與分配金額，是原告借款債權，是否未能獲得
    足額清償，尚未能證明，則原告未能證明其借款，確未能受足額清償之前，被告
    丙○○將系爭土地贈與被告乙○○○，自無不可。另原告為保全其貸款債權能全
    部受償，已聲請本院假扣押連帶保証人即被告丙○○其他不動產，原告假扣押被
    告丙○○所有土地，依八十九年七月公告現值計算，總計為一千九百四十五萬五
    千二百七十七元，則縱認原告自認約尚有貸款六百萬元，無法受償，然原告已假
    扣押被告丙○○所有土地，其價值顯足以清償原告殘餘貸款六百萬餘元，足證原
    告之殘餘貸款六百萬元債權，並未受損害，是被告丙○○將系爭土地贈與被告乙
    ○○○自非詐害行為，原告之主張並無理由。此外，訴外人鐘麗輝提供其所有擔
    保本件借款之二筆土地及二棟三層樓房之價值經歐亞不動產鑑定股份有限公司鑑
    定價值為七千零四十五萬五千四百六十元，其鑑價偏低，被告予以否認，蓋上開
    兩筆土地均為建地，鑑定公司誤為道路用地，且以土地公告現值評估為土地時價
    ，又建物每坪鑑估為一萬九千元，均屬偏低，不正確又不合理，被告絕不同意。
    又該鑑定公司，估算上開二筆土地之一般土地增值稅為四千零九十七萬一千六百
    九十三元，被告有異議，其一般增值稅正確金額應係三千七百八十四萬二千二百
    六十三元，因該鑑定公司估算上述兩筆土地之一般土地增值稅，並未列出增值稅
    計算公式加以說明，況該二筆土地之自用住宅增值稅，僅有三百餘萬元，鑑定公
    司則未予估算，又不能以土地公告現值為拍賣底價，清償原告貸款，應提高土地
    公告現值成數，作為拍賣底價，以清償原告貸款債權，始為合理。再者，訴外人
    中興商業銀行股份有限公司於八十九年六月九日聲請本院以八十九年度執字第一
    九七二二號執行查封訴外人鐘麗輝所有坐落高雄市○○區○○段六一七、六一八
    、六一九地號三筆土地及其上建物，查該三筆土地合計九十三平方公尺、八十九
    年七月，公告土地現值每平方公尺均為六萬六千七百元，土地公告現值計六百二
    十萬三千一百元，原告無意見，惟原告主張一般增值稅為三百七十一萬零一百四
    十二元，並不正確，被告否認之，其一般增值稅正確金額應為三百六十五萬三千
    七百元，扣除後餘額為二百五十四萬九千四百元，訴外人中興銀行於八十九年六
    月七日聲請強制執行時，訴外人鐘麗輝尚欠七百六十萬元之債務，為被告所不爭
    執，惟嗣後經其分期攤還本金、利息後，僅欠三百餘萬元，而原告如參與分配，
    尚可受償分配三百餘萬元。訴外人鐘麗輝就本件借款提供前述之抵押物，經鑑價
    有七千多萬元以上，加上原告三件假扣押執行事件，假扣押被告丙○○所有土地
    依八十九年七月公告現值計算，為一千九百四十萬五千二百七十七元，再加上原
    告如就上開執行事件參與分配可獲受償三百餘萬元，總計九千二百四十萬五千二
    百七十七元，扣除自用住宅土地增值稅三百餘萬元，顯足以清償原告之七千三百
    餘萬元債權，而有剩餘款，被告丙○○將系爭土地贈與被告乙○○○絕非通謀虛
    偽意思表示行為，亦無害及原告之債權受償，自非詐害行為，是原告之請求並無
    理由。被告丙○○所有未被原告假扣押之土地，包括：前金區○○段九三、八一
    三之一地號、前鎮區○○段二九三一地號、大寮磚子瑤段九四九、九四九之三、
    九五０、九五０之二、九八一之二地號等八筆土地，依八十九年七月公告現值計
    算，總計為四千七百八十萬五千四百七十六元，是原告主張扣除增值稅後，僅有
    七十六萬五千餘元可供清償云云，被告否認之。綜上，訴外人鐘麗輝提供擔保之
    不動產及被告丙○○所有之不動產，依八十九年七月公告現值算，扣除土地增值
    稅後，其剩餘金額在七千三百九十五萬七千一百五十四元以上，顯足清償本件借
    款債權，如提高公告現值成數，作為拍賣底價，更足獲受償，今原告未行使拍賣
    抵押物，亦未拍賣被告丙○○之三件假扣押土地及其他八筆土地之前不能證明原
    告無法完全獲償，則原告自不能主張被告間之贈與行為為通謀虛偽意思表示或詐
    害行為等語置辯。
三、原告主張訴外人鐘麗輝於七十九年五月十八日及八十年六月十五日提供其所有坐
    落高雄市○○區○○段四九七之四地號及其地上建物、建號：三五八八、門牌號
    碼為高雄市○○區○○路一七二巷十五號三層樓房一棟，暨同段四九七之十一地
    號及其地上建物、建號: 三五八九、門牌號碼為高雄市○○區○○路一七二巷十
    三號三層樓房一棟為擔保，向原告申請抵押貸款，於七十九年五月十八日設定登
    記最高限額抵押權金額六千六百萬元及八十年六月十五日設定登記最高限額抵押
    權金額一千八百萬元，共計八千四百萬元後，向原告先後借款八筆，共計七千萬
    元，並邀被告丙○○為連帶保証人，訴外人鐘麗輝自八十八年十二月九日起末按
    期繳息，依約借款債務均視為全部到期，被告丙○○應負連帶清償責任，惟被告
    丙○○於八十九年三月二十七日以夫妻贈與為原因，將其名下所有之系爭土地贈
    與其妻即被告乙○○○，並於同年月三十日辦理所有權移轉登記。迄至原告提起
    本件訴訟之日止（即八十九年九月二十二日），訴外人鐘麗輝積欠本金部分計七
    千萬元、利息部分計三百七十八萬零八十九元、違約金部分計一百七十七萬零六
    十五元，共計七千三百九十五萬七千一百五十四元尚未清償。訴外人鐘麗輝提供
    之兩筆土地及其上建物二棟為抵押物，經鑑定結果有七千零四十五萬五千四百六
    十元之價值。原告已就訴外人中興銀行現查封訴外人鐘麗輝所有座落高雄市○○
    區○○段六一七、六一八、六一九號三筆土地，已聲明參與分配在案。被告丙○
    ○所有土地計有二十六筆，其中二十一筆已為原告以本院八十九年執字第二二五
    四、二二五五、二二五六等三案假扣押在案，被告其餘尚有八筆土地包括：１前
    金區○○段九三號２前金區○○段八一三之一號３前鎮區○○段二九三一號４大
    寮磚子瑤段九四九號、５大寮磚子瑤段九四九之三號、６大寮磚子瑤段九五０號
    、７大寮磚子瑤段九五０之二號、８大寮磚子瑤段九八一之二號等情，業據提出
    借據八份、土地及建築改良物抵押權設定契約書二份、前金區○○段四二九地號
    土地登記謄本及土地登記簿、鑑定報告書、鳥松鄉○○段一００三、一００三之
    一、一００三之二地號、大寮鄉○○○段九三八地號、苓雅區○○○段五九三之
    一、一一八四之一、一一八四之二、一一八四之三地號、前金區○○段九二、五
    二二、六四七、八０二、八一三、五七四、六０九、六一一地號、三民區○○段
    六之一地號、三民區○○段三三六、三六三、三六四、二六一地號土地登記謄本
    各一份、前金區○○段九三、八一三之一地號、前鎮區○○段二九三一地號、大
    寮鄉○○○段九四九、九四九之三、九五０、九五０之二、九八一之二地號土地
    登記謄本各一份為證，且為被告所不爭執，堪信為真實，惟被告另以前詞置辯，
    是茲就本院判斷分敘如下：
    （一）先位之訴部分：按確認法律關係之訴，非原告有即受確認判決之法律上利
          益者，不得提起之，民事訴訟法第二百四十七條第一項前段定有明文。所
          謂即受確認判決之法律上利益，係指法律關係之存否不明確，原告主觀上
          認其在法律上之地位有不安之狀態存在，且此種不安之狀態，能以確認判
          決將之除去者而言，最高法院著有五十二年度台上字第一二四○號判例可
          資參照。故反面言之，若原告有上開即受確認判決之法律上利益者，自可
          提起確認之訴。次按第三人主張表意人與相對人為虛偽意思表示者，該第
          三人應負舉証之責；又民法第八十七條第一項所謂通謀虛偽意思表示，乃
          指表意人與相對人互相故意為非真意之表示而言，故相對人不僅須知表意
          人非真意，並須就表意人非真意之表示相與為非真意之合意，始為相當，
          若僅一方無欲為其意思表示所拘束之意，而表示與真意不符之意思者，尚
          不能指為通謀而為虛偽意思表示，在贈與或買賣契約，亦不能僅因契約當
          事人間有特殊親誼關係或價金之交付不實，即謂該贈與或買賣係通謀虛偽
          成立，最高法院四十八年台上字第二九號判例、八十六年度台上字第三八
          六五號判決分別著有明文可稽。本件原告主張被告間之系爭土地之贈與及
          所有權移轉登記行為均屬通謀虛偽意思表示乙節，業據被告否認，是揆諸
          上揭判例意旨，原告就此有利於己之事實自應負舉證責任。經查，被告鐘
          麗崑迄至原告提起本件訴訟之日止（即八十九年九月二十二日）尚須依連
          帶保證之法律關係給付原告本金部分計七千萬元、利息部分計三百七十八
          萬零八十九元、違約金部分計一百七十七萬零六十五元，共計七千三百九
          十五萬七千一百五十四元等情，已如上述，而依系爭土地登記謄本所載，
          該土地所有權移轉登記之原因為「夫妻贈與」，有該土地登記謄本及登記
          簿各乙份附卷足憑，惟原告則否認被告二人間有贈與存在，是被告二人間
          究竟有無該贈與關係存在即有不明確，若被告二人間確無贈與之事實存在
          卻將系爭土地所有權移轉登記予被告乙○○○所有，自將妨礙原告對被告
          丙○○債務之追償。是此種不明確之情形，業已造成原告於法律上能否對
          被告丙○○追償之不安狀態存在，若能以確認判決確認之，原告之不安狀
          態自可因而除去，故依首開法條規定與判例意旨，原告應有受確認判決之
          法律上利益，其自得提起本件確認被告二人間該贈與關係不存在之訴。
    （二）次查，原告雖主張被告丙○○於八十九年三月二十七日以夫妻贈與為原因
          ，將其名下所有之系爭土地贈與其妻即被告乙○○○，並於同年月三十日
          辦理所有權移轉登記，被告間之贈與關係為通謀虛偽意思表示，然已為被
          告所否認，辯稱：訴外人鐘麗輝於七十九年五月十八日及八十年六月十五
          日提供其所有坐落高雄市○○區○○段四九七之四地號及其地上建物、建
          號：三五八八、門牌號碼為高雄市○○區○○路一七二巷十五號三層樓房
          一棟，暨同段四九七之十一地號及其地上建物、建號: 三五八九、門牌號
          碼為高雄市○○區○○路一七二巷十三號三層樓房一棟為擔保，向原告申
          請抵押貸款，於七十九年五月十八日設定登記最高限額抵押權金額六千六
          百萬元及八十年六月十五日設定最高限額抵押權金額一千八百萬元，共計
          八千四百萬元後，向原告先後借款八筆，共計七千萬元，訴外人鐘麗輝屆
          期未為清償，依約借款視為全部到期，原告自得行使拍賣抵押物抵償，但
          原告迄未行使拍賣抵押物，則其抵押物之價值，是否超過借款債權七千萬
          元，因原告現在尚未行使拍賣抵押物，即屬尚末能確定證明，復未拍賣三
          件假扣押土地，被告丙○○又有前金區○○段九三地號等八筆土地，原告
          未領取參與分配金額，是原告借款債權，是否未能獲得足額清償，尚未能
          證明，則原告未能證明其借款，確未能受足額清償之前，被告丙○○將系
          爭土地贈與被告乙○○○，自無不可等語，而查，原告則主張訴外人鐘麗
          輝自八十八年十二月九日起未按期繳息，原告公司即一再打電話催告鐘麗
          輝及其連帶保証人即被告丙○○繳息，是被告丙○○於八十八年十二月上
          旬即已知悉訴外人鐘麗輝發生繳息不正常之情況，其依法應負連帶保証責
          任，嗣原告於八十八年二月三日向鈞院聲請對鐘麗輝及丙○○二人核發支
          付命令，經本院核發八十八年度促字第一一０八一號支付命令在案，被告
          丙○○更不能推諉不知其將負連帶保証人責任，詎被告丙○○意圖避免共
          名下財產被原告強制執行，竟與其妻通謀，於八十九年三月二十七日將本
          件土地虛偽贈與其妻即被告乙○○○等語，可見原告之所以為上開主張，
          無非僅憑被告間為夫妻關係，及被告間為贈與行為之時點適巧在被告鐘麗
          崑知悉訴外人鐘麗輝不正常繳息，其應負連帶保証人責任之際等情，即認
          被告間就系爭土地之贈與行為為通謀虛偽意思表示，然被告抗辯之上開事
          實，有土地及建築改良物抵押權設定契約書各二份、三件假扣押土地包括
          ：鳥松鄉○○段一００三、一００三之一、一００三之二地號、大寮鄉○
          ○○段九三八地號、苓雅區○○○段五九三之一、一一八四之一、一一八
          四之二、一一八四之三地號、前金區○○段九二、五二二、六四七、八０
          二、八一三、五七四、六０九、六一一地號、三民區○○段六之一地號、
          三民區○○段三三六、三六三、三六四、二六一地號土地之土地登記謄本
          各一份及被告丙○○其他未被原告假扣押之土地，包括：前金區○○段九
          三、八一三之一地號、前鎮區○○段二九三一地號、大寮磚子瑤段九四九
          、九四九之三、九五０、九五０之二、九八一之二地號共八筆土地之土地
          登記謄本各一份在卷可佐，則本件借款既有設定最高限額抵押權共計八千
          四百萬元以供擔保，原告除系爭土地外，尚有其他財產共計二十六筆土地
          作為債務之總擔保，此亦有本院依職權函調之財政部高雄市國稅局歸戶財
          產清單一份可稽，且配偶相互贈與之財產，不計入贈與總額，免徵贈與稅
          ，遺產及贈與稅法第二十條第一項及第六款定有明文，被告間係夫妻關係
          ，其間因依法可免徵贈與稅，故因而為贈與行為，亦與常情無違，尚不得
          僅以被告間關係親密，即認定系爭贈與必屬通謀虛偽之意思表示，況被告
          丙○○尚有其他二十六筆土地，價值匪淺，倘其果欲脫產，則為何僅贈與
          系爭土地？又為何需遲至原告聲請支付命令後始為之？此外，原告復無法
          舉出其他證據證明被告間並無贈與之真意，空言臆測被告間為假贈與，自
          無足採，揆諸前開說明，原告請求確認系爭買賣關係不存在，即無理由，
          應予駁回。
五、備位之訴部分：按債權人行使撤銷權，以其債權於債務人為詐害行為時，業已存
    在為限。又債務人所有之財產除對於特定債權人設有擔保物權外，應為一切債務
    之總擔保，倘債務人財產已不足清償一切債務，而竟將財產出賣與人，即難謂無
    詐害行為；故反面解釋之，債權人依民法第二百四十四條第一項或第二項規定，
    提起撤銷債務人詐害行為之訴，必須有保全之必要，始得為之。設債務人就其無
    償行為或有償行為所處分之財產外，尚有其他財產足清償其對於債權人之債務，
    自無仍許債權人依上開規定行使撤銷權之餘地（最高法院七十八年度台上字第一
    五八三號、七十六年度台上字第一三九五號判例可資參照）。次按債務人所為之
    無償行為，有害及債權者，債權人得聲請法院撤銷之，民法第二百四十四條定有
    明文。而債權人債權，因債務人之行為，致有履行不能或困難之情形者，即應認
    為有損害債權人權利，在特定債權，並不以債務人因其行為致陷於無資力為限；
    債權人聲請法院撤銷債務人詐害行為，必先證明自己之權利係因該項行為受損害
    而後可，否則即無撤銷權之行使可言（最高法院四十五年台上字第一三一六號判
    例、四十八年台上字第三三八號判例著有明文可參）。是不論有償抑或無償，在
    特定債務，固不以債務人因其行為陷於無資力，然在不特定債務，則必須債務人
    之行為，使債權不能或難於獲得清償之狀態，即消極財產之總額超過積極財產之
    總額而言，且於債務人行使撤銷權時，債務人處於無資力之狀態。則原告自必須
    對於其因被告間之贈與及移轉所有權行為，因此使其債權受到損害負舉證責任。
    復按有擔保物權之債權，而其擔保物之價值，超過其債權額時，自毋庸行使撤銷
    權，以資保全，最高法院五十九年度台上字第三一三號判例亦有明文足憑。準此
    ，必須債務人因其所為之無償行為而陷於無資力者，亦即不能清償為要件。倘若
    債務人於為無償行為後，尚有資力足資清償債務，則債權人盡可就債務人之其他
    財產取償，殊無承認撤銷訴權之必要。原告固主張訴外人鐘麗輝提供擔保設定最
    高限額抵押權之上開兩筆土地、建物經鑑定結果僅有七千零四十五萬五千四百六
    十元之價值，而拍賣上開上地所應繳納之土地增值稅高達四千零九十七萬一千六
    百九十三元，因此，上開抵押物之之鑑估價值扣除土地增值稅後，僅剩三千萬餘
    元，顯然不足清償本件鐘麗輝對原告之七千三百餘萬元借款債務云云。惟被告抗
    辯稱原告現在尚未行使拍賣抵押物，仍無法証明其陳述為真實，復未拍賣三件假
    扣押土地，被告丙○○又有前金區○○段九三地號等八筆土地，此外，原告亦未
    領取參與分配金額，是原告借款債權，是否未能獲得足額清償，尚未能證明，則
    原告未能證明其借款，確未能受足額清償之前，被告丙○○將系爭土地贈與被告
    乙○○○，自無不可等語。是本院應審究者為被告間之贈與行為，是否使被告丙
    ○○陷於無資力者，導致其不能清償原告之債務。經查：
  （一）被告間就系爭不動產之贈與行為發生於八十八年三月二十七日，依據卷內資
        料以觀，被告丙○○當時之財產情況如後：投資億記股份有限公司、楠梓電
        子股份有限公司，投資金額分別為四十二萬五千元、三萬六千元；一九九五
        年出廠之ＦＩＡＴ汽車一部；此外，尚有坐落於高雄市○○區○○段三一九
        、三三六、三六三、三六四地號土地四筆（依當時公告現值計算分別為五０
        四０００元、0000000元、0000000元、六四八０００元）、
        金獅段六之一地號土地一筆（當時公告現值為一六二七二０元）、前金區○
        ○段九二、九三、五二二、六四七、八０二、八一三、八一三之一地號土地
        七筆（當時公告現值為七二三三五元、七二三三五元、二一六一０八元、0
        000000元、二三五七七八元、五五六二七四元、一０三五０元）、苓
        雅區○○○段五九三之一、一一八四之一、一一八四之二、一一八四之三地
        號土地四筆（當時公告現值為0000000元、二六三二九六元、一七三
        五九元、一０六０元）、前鎮區○○段二九三一地號土地一筆（當時公告現
        值為五四六０五六元）、鳥松鄉○○段一００三、一００三之一、一００三
        之二地號土地三筆（當時公告現值分別為四九一二二０元、一０三五０元、
        一二六五元）、大寮鄉○○○段九三八、九四九、九四九之三、九五０、九
        五０之二、九八一之二地號土地六筆（當時公告現值分別為0000000
        元、二四０五七０元、二０三二二五元、一四八八八五元、一二一一六五元
        、七八三二０元），以上共計二十六筆土地，依當時公告現值計算總價為一
        千九百三十九萬四千一百三十五元，此有原告提出之土地登記謄本各一份及
        財政部高雄市國稅局歸戶財產清單一紙在卷可按，足見被告丙○○於贈與系
        爭土地後，尚有為數不少之積極財產，又被告丙○○當時尚欠訴外人中興銀
        行七百八十三萬元之事實，亦有卷附本院八十七年度促字第九八六九號支付
        命令暨確定證明書各一份足憑，此外，原告就本件借款尚有訴外人鐘麗輝提
        供之上開二筆土地及建物，設定最高限額抵押權共計八千四百萬元足供擔保
        。
  （二）基上，足見被告丙○○於將系爭土地贈與並移轉所有權予被告乙○○○後，
        其本身當時並未陷於無資力清償原告之債務。至原告主張拍賣上開抵押物所
        應繳納之土地增值稅高達四千零九十七萬一千六百九十三元，因此，上開抵
        押物之之鑑估價值扣除土地增值稅後，僅剩三千萬餘元，顯然不足清償本件
        鐘麗輝對原告之七千三百餘萬元借款債務、而原告對被告之三件假扣押土地
        之價值，以估價扣除土地增值稅後，僅有八百八十六萬一千八百二十三元，
        況上開土地多為水、巷道或遭他人占用，市場經濟價值低於公告現值，將來
        原告聲請拍賣上開土地將面臨乏人問津之狀況已可預料，是原告之債權要從
        拍賣上開假扣押之土地求償，幾無可能及被告丙○○所有之其他土地價值低
        落，扣除土地增值稅後幾無獲償可能云云，均顯為其個人臆測之詞，並非確
        定之事，是為本院所不採，從而，原告主張被告間之贈與行為顯有害及原告
        之債權云云，尚非可採。
六、綜上，被告丙○○於將系爭土地贈與並移轉所有權予其妻即被告乙○○○後，其
    本身並未因而陷於無資力，其尚能清償原告之債務，已如前述，依此，原告主張
    行使民法二百四十四條第一項之撤銷權，訴請被告間就系爭土地於八十八年三月
    二十七日所為之贈與行為及同年月三十日所為之所有權移轉登記行為均應予撤銷
    。暨被告乙○○○於八十八年三月三十日就系爭土地以夫妻贈與為原因所為之所
    有權移轉登記，應予塗銷，顯無理由，亦應予駁回。
七、綜合前述，本件原告先位與備位之訴均無理由，應予駁回。本件事證已臻明確，
    兩造其餘之攻擊防禦方法，核與本案之結論，不生影響，爰不一一贅述，併此敘
    明。
據上論結，原告之訴為無理由，依民事訴訟法第七十八條，判決如主文。
中      華      民      國    九十      年      七      月    三十一    日
                              臺灣高雄地方法院民事第二庭
~B審判長法官  吳進寶
~B      法官  林玉心
~B      法官  鍾素鳳
右為正本係照原本作成。
如不服本判決，應於送達後廿日內，向本院提出上訴狀並表明上訴理由，如於本
判決宣示後送達前提起上訴者，應於判決送達後十日內補提上訴理由書（須附繕本）。
中      華      民      國    九十      年      七      月    三十一    日
~B法院書記官  唐美玲


司法院資訊處製作；財團法人民間司法改革基金會備份。
